【裁判字號】    97,訴,1887
【裁判日期】    970711
【裁判案由】    拆屋還地等
【裁判全文】
臺灣臺北地方法院民事判決              97年度訴字第1887號
原       告  己○○
             壬○○
             辛○○
             庚○○
共       同
訴 訟代理人  秀蕊律師
被       告  甲○○
             乙○○
             丙○○
             丁○○
                         樓
兼上4人共同
訴 訟代理人  戊○○
上列當事人間拆屋還地等事件，本院於民國97年6月23日言詞辯
論終結，判決如下：
    主      文
被告應連帶給付原告新臺幣玖萬陸仟陸佰柒拾元，及自民國九十
七年三月十二日起至清償日止，按年息百分之五計算之利息。
被告應將坐落台北市○○區○○段一小段二三二、二三三地號土
地上，即門牌號碼台北市○○○路○段五三一巷九五弄七號如附
圖A 、B 所示部分之建物拆除，並將如附圖A 、B 所示部分土地
騰空返還予原告己○○，並自民國九十七年一月十二日起至返還
土地之日止，按月連帶給付原告己○○新臺幣玖佰壹拾捌元。
原告其餘之訴駁回。
訴訟費用由被告負擔五分之三；餘由原告負擔。
本判決第一項於原告以新臺幣萬貳仟元供擔保後，得假執行。
但被告得以新臺幣玖萬陸仟陸佰柒拾元為原告預供擔保，而免為
假執行。
本判決第二項於原告己○○以新臺幣陸萬肆仟伍佰元供擔保後，
得假執行。但被告得以新臺幣壹拾玖萬仟肆佰肆拾元為原告己○○預供擔保而免為假執行。
原告其餘假執行之聲請駁回。
    事實及理由
一、原告主張：伊等為訴外人謝三吉（民國85年2 月29日過世）
    之繼承人，被告則為訴外人趙懷璧（95年3 月22日過世）之
    繼承人，趙懷璧前向謝三吉承租坐落臺北市○○區○○段
    232 、233 及229 之1 地號（嗣分割出229-4 地號）土地（
    下稱系爭土地），作為如附圖所示建物即門牌台北市○○○
    路○段531巷95弄7 號房屋基地，租金原為每坪5 台斤白米，
    自81年1 月1 日起調整為每年新臺幣（下同）3 萬1990元，
    約定每年1 月繳付，詎趙懷璧繳納數期後，自85年1 月1 日
    起未按期繳納租金，迨趙懷璧於95年3 月22日過世後，被告
    亦未按期繳納租金，甚搬離上址任由該房屋成危樓，屢經催
    繳未獲置理，乃於97年1 月2 日以存證信函催告被告限期繳
    清欠租，否則即終止租約，被告於收受上開存證信函後，屆
    期仍未給付租金，故本件基地租賃應於催告期限屆滿翌日即
    97年1 月12日發生終止租約效力，被告自負有將承租土地回
    復原狀返還義務，卻拒不返還，自屬無權占有。爰依民法第
    767 條、第179 條及繼承法律關係，訴請被告拆屋還地，並
    給付積欠5 年之租金，併於終止租約後相當於租金之不當得
    利等語。併聲明：(一)被告應連帶給付原告15萬9950元，及自
    97年1 月12日起至清償日止，按年息百分之五計算之利息。
    (二)被告應將坐落台北市○○區○○段1 小段232 、233 、
    229-4 地號土地上，如附圖所示A 、B 、C 部分即門牌號碼
    台北市○○○路○ 段531 巷95弄7 號之建物拆除，並將如附
    圖A 、B 所示部分土地騰空返還予原告己○○，並自民國97
    年1 月12日起至返還土地之日止，按月連帶給付原告己○○
    1519元。(三)願供擔保請准宣告假執行。
二、被告則以：伊等願意償還積欠原告之租金，但希望保留房屋
    繼續使用，除被告丙○○、戊○○外，其餘繼承人已拋棄繼
    承等語置辯。併聲明：(一)原告之訴及假執行之聲請均駁回。
    (二)如受不利判決，願供擔保請准宣告免假執行。
三、原告主張系爭土地原為伊等之父謝三吉所有，被繼承人謝三
    吉85年2 月29日過世，系爭土地由原告己○○繼承，被告之
    父趙懷璧曾向謝三吉承租系爭土地供系爭建物之基地使用，
    自85年間起積欠租金迄今，迨趙懷璧於95年3 月22日過世，
    被告即趙懷璧之全體繼承人仍未遵期繳納租金，原告遂於97
    年1 月2 日寄發存證信函催請被告於7 日內繳清欠租，逾期
    不為給付，於催告期限屆滿翌日終止本件基地租賃契約意思
    表示等詞，經被告收受後屆期仍未繳納等情，有土地登記謄
    本、存證信函、郵件掛號回執、繼承系統表、戶籍謄本等在
    卷可稽（見本院卷第12至27頁、第29至42頁），且為被告所
    不爭執。另系爭建物占用系爭土地，亦經本院至現場履勘屬
    實，製有勘驗筆錄可稽（見本院卷67至68頁），且囑託臺北
    市松山地政事務所測量屬實，製有土地複丈成果圖附卷可參
    （見本院卷69至70頁），則原告此部分主張，堪信為真實。
四、按租用建築房屋之基地，非因左列情形之一，不得收回：(一)
    契約年限屆滿時。(二)承租人以基地供違反法令之使用時。(三)
    承租人轉租基地於他人時。(四)承租人積欠租金額，除以擔保
    現金抵償外，達2 年以上時。(五)承租人違反租賃契約時。土
    地法第103 條定有明文。趙懷璧向謝三吉承租系爭土地後，
    並自85年間起即未給付租金予謝三吉或其繼承人即被告，嗣
    原告於97年1 月2 日寄發存證信函限期被告於收受上開存證
    信函7 日內繳清租金，否則逕行終止租約，惟被告於97年1
    月4 日前收受上開存證信函後亦未依限繳納，兩造租約業已
    於催告期限屆滿翌日即97年1 月12日發生終止效力等情，有
    該存證信函、業如前述，是被告迄未支付85 年 間起迄至97
    年1 月間止之租金，積欠租金之總額，顯已達土地法第103
    條所規定之2 年以上，原告據以於97年1 月2 日存證信函限
    期催告被告給付，並於催告期限屆滿翌日為終止租約之意思
    表示，自屬合法。兩造間租約既經原告合法終止而消滅，被
    告已無占有系爭土地之正當權源，自不能以補繳租金方式，
    使已合法終止之租約回復其效力。又系爭土地如附圖A 、B
    所示既由原告己○○繼承，有土地登記謄本可稽（見本院卷
    第39至42頁），附圖C 部分即229-4 地號土地則已分割轉讓
    予第三人陳逸多（見本院卷第43頁），則原告己○○本於所
    有權人之地位，基於所有物返還請求權，請求被告將坐落系
    爭土地上如附圖所示A 、B 部分面積計53平方公尺之系爭建
    物拆除，並將A 、B 部分土地返還原告己○○，於法有據，
    應予准許。至附圖C 部分，因原告已非土地所有權人，亦不
    能本於所有權地位請求被告拆屋。
五、又無權占有他人土地，可能獲得相當於租金之利益為社會通
    常之觀念（最高法院61年台上字第1695號判例意旨參照）。
    被告於系爭土地租期經原告合法終止後（即自97年1 月12日
    起），占有系爭土地係屬無權占有，已如前述。從而原告己○○請求被告自97年1 月12日起至返還系爭土地之日止，按
    月給付相當租金之不當得利，洵屬正當。而城市地方房屋之
    租金，以不超過土地及其建築物申報總價額年息百分之十為
    限，土地法第97條第1 項定有明文。前項規定，依同法第
    105 條規定，於租用基地建築房屋準用之。查系爭土地96年
    1 月之申報地價為每平方公尺2080元，有土地登記謄本可稽
    （見本院卷第39至40頁）。被告占用屬於原告己○○所有土
    地為53平方公尺，依此計算其土地申報價額年息百分之十為
    1 萬1024元（2080×53×10％＝11024）。 本院斟酌系爭土
    地兩造之被繼承人謝三吉與趙懷璧所訂租約自81年間起調整
    租金為每年為3 萬1990元，及系爭土地位於台北市○○○路
    ○ 段巷內，附近均為住宅，鄰近捷運木柵線麟光站、公車總
    站、白蘭市場、芳和國中、大安國小、富陽森林公園、台北
    榮總門診部，生活機能方便，惟系爭土地出入巷弄狹窄，僅
    容機車通行，附近均為住宅等情，有勘驗筆錄可稽（見本院
    卷第68頁），認原告等主張被告應給付相當於不當得利之租
    金，於不超過土地申報總價百分之十計算範圍，尚屬適當。
    故被告自原告終止租約意思表示生效翌日之97年1 月12日起
    至返還系爭土地之日止，應按月給付原告己○○相當於不當
    得利之租金為918 元（計算式：2080×53×10％÷12 ＝918
    ，因不得超過年息百分之十，故尾數捨去），原告此部分之
    請求，應予准許，逾此部分請求，則無理由，應予駁回。另
    被告辯稱：除丙○○、戊○○外，其餘繼承人已拋棄繼承云
    云，未據提出於法定期限以書面向法院為之證據，不合拋棄
    繼承法定程式（民法第1174條第2 項），自不生效力，附此
    敘明。
六、至原告終止租約前，本得依兩造租約法律關係請求積欠5 年
    之租金，惟兩造約定租金為每年3 萬1990元高於上開法定最
    高租金限額1 萬9334元（2080×93×10％＝19334）， 而繼
    承人自繼承開始時，承受被繼承人財產上之一切權利、義務
    ；繼承人對於被繼承人之債務，負連帶責任（民法第1148條
    前段、第1153條第1 項），故原告4 人自得本於租賃契約及
    繼承法律關係請求被告連帶給付9 萬6670元（計算式：1933
    4 ×5 ＝96670）， 為有理由，逾此範圍，不應准許。
七、綜上所述，原告依所有權、不當得利、租賃及繼承法律關係
    規定，請求被告應連帶給付原告積欠租金9 萬6670元，及自
    起訴狀繕本送達翌日即97年3 月12日起至清償日止，按年息
    百分之五計算之利息；另被告應將如附圖所示A 、B 部分建
    物拆除，並將如附圖A 、B 所示部分土地騰空返還予原告己○○，並自97年1 月12日起至返還土地之日止，按月連帶給
    付原告己○○918 元，為有理由，逾此範圍，即無憑據，應
    予駁回。本件原告勝訴部分，兩造均陳明願供擔保，分別聲
    請宣告假執行或免為假執行，本院經審核尚無不合，爰分別
    酌定相當擔保金額准許之。至原告敗訴部分，其假執行之聲
    請，已失所附麗，併予駁回。
八、本件為判決之基礎已臻明確，兩造其餘之攻擊或防禦方法及
    證據，經本院斟酌後，認為均不足以影響本判決之結果，亦
    與本案爭點無涉，自無逐一詳予論駁之必要，併此敘明。
九、據上論結：原告之訴為一部有理由、一部無理由，應依民事
    訴訟法第79條、第85條第2 項、第390 條第2 項、第392 條
    第2 項，判決如主文。
中    華    民    國    97    年    7     月    11    日
                  民事第五庭    法  官  胡宏文
以上正本係照原本作成
如對本判決上訴，須於判決送達後20日內向本院提出上訴狀
中    華    民    國    97    年    7     月    11    日
                                書記官  曾寶生


司法院資訊處製作；財團法人民間司法改革基金會備份。
